臺灣高等法院臺南分院刑事判決
上　訴　人　臺灣臺南地方法院檢察署檢察官
被　　　告　甲○○
選任辯護人　蔡進欽　律師
　　　　　　蔡弘琳　律師
　　　　　　蘇正信　律師
上列上訴人因被告殺人未遂等案件，不服臺灣臺南地方法院90
年度訴字第753號中華民國90年12月27日第一審判決（起訴案號
：臺灣臺南地方法院檢察署90年度偵字第3099號），提起上訴，
本院判決如下：
    主  文
原判決關於甲○○被訴殺人未遂部分撤銷。
甲○○連續殺人未遂，處有期徒刑柒年。
    事  實
一、甲○○於九十年二月十一日凌晨四時三十分許，駕駛車牌號
    碼ＵＫ─三七七二號自小客車，在台南縣仁德鄉○○○街附
    近，與陳清順所駕駛搭載陳豐華車牌號碼ＵＥ─八六二０號
    自小客車，因超車細故發生衝突，甲○○心有不甘，竟萌生
    殺人之概括犯意，駕車至臺南縣仁德鄉○○○路一八三巷果
    園處，取出藏置於該處之美國ＳＭＩＴＨ＆ＷＥＳＳＯＮ廠
    製口徑九ＭＭ制式半自動手槍壹把、制式子彈六顆（未經許
    可持有槍、彈部分，業經原審判處罪刑確定），並改搭不知
    情綽號「阿文」之人所駕駛不詳車號自小客車前往台南縣仁
    德鄉○○○街前，於同日清晨五時許，見稍早與其發生糾紛
    之陳清順、陳豐華等人，明知以制式手槍朝人射擊可能致人
    於死之不確定故意，猶基於概括犯意連續持槍朝有人在之市
    場內及在場之陳豐華以及陳清順所駕駛行進中之自小客車射
    擊四槍（其中一槍雖扣扳機但未發射），其中一槍貫穿陳清
    順所駕駛自小客車左後車窗，並致該自小客車後座乘客乙○
    ○受有右大腿遭貫穿等傷害，幸及時由陳清順載離現場，並
    送醫急救而免於死。甲○○開槍後，即與綽號「阿文」之人
    駕車逃逸，嗣於九十年三月六日九時許，始主動向臺南縣警
    察局歸仁分局投案，並帶同警員赴前開藏置槍彈地點起出其
    前開手槍一把（含彈匣一個）及另二顆不具殺傷力子彈。
二、案經臺南縣警察局歸仁分局報告臺灣臺南地方法院檢察署檢
    察官偵查起訴。
    理  由
一、訊據被告甲○○對右揭時、地因行車事故與陳清順、陳豐華
    發生衝突，嗣持制式手槍射擊四發，其中一發致乙○○受有
    前揭傷害等事實固不否認，惟矢口否認有殺人之故意，辯稱
    ：伊僅是要警告對方，並無殺人之意，且伊因遭陳清順開車
    衝撞，始開槍射擊汽車，並未針對乙○○云云。
二、查被告甲○○於右揭時地，駕駛車牌號碼ＵＫ─三七七二號
    自小客車，與陳清順所駕駛搭載陳豐華車牌號碼ＵＥ─八六
    二０號之自小客車，因超車細故發生衝突，嗣並持槍朝在場
    陳豐華以及陳清順所駕駛行進中之前開自小客車射擊四槍（
    其中一槍雖扣扳機但未發射），其中一槍貫穿陳清順所駕駛
    自小客車左後窗，並致該自小客車後座乘客乙○○受有右大
    腿遭貫穿傷害等情，業據被害人乙○○、證人陳清順、陳豐
    華、林漢欽、江信翰、李俊德、鍾明永、陳一銘、林紀融、
    楊君浩、戴素瑾等人於警訊中；乙○○、陳清順、林漢欽於
    原審調查時（詳原審卷第十八頁、十七頁、四六頁、四七頁
    ）供述甚詳，並佐以被告前揭自白之事實，此外復有扣案手
    槍一支、子彈二顆可資佐證，堪認前開乙○○、陳清順、陳
    豐華等之供述為真。
三、按殺人與傷害致死之區別，即在下手加害之時，有無殺意為
    斷，即被告在主觀上有無奪取被害人性命之預見與欲望，至
    於被害人受傷之部位、傷痕之多寡，被告所持之凶器、犯案
    之動機等，均為法院參考之重要資料，固非唯一絕對之標準
    ，最高法院著有二十年非字第一０四號、四十四年台上字第
    三七三號、五十一年台上字第一二九一號判例可資參照。又
    審理事實之法院，應就案內證據，詳查審認，是其犯罪之動
    機、殺傷之次數、所殺之部位、傷勢程度及犯後態度等綜合
    判斷，以為殺人或傷害犯意之認定，亦有最高法院八十五年
    台上字第五六一一號判決要旨足供參考。因而本件被告究係
    以殺人、或傷害之犯意行兇，則應依上開之說明研判。經查
    ：
（一）據證人陳清順於警詢中陳稱：「……看見市場內的人，他
      就在車內拿出手槍向他們開一槍，第一槍沒有發射，他就
      再以手壓板機再開一槍，該槍有發射，但沒有射到人，他
      人就下車以槍指向我弟弟陳豐華開一槍，沒有射中，我弟
      就跑到欣欣旅社旁巷內，我見狀，我馬上開車要撞他，他
      人閃，他拿起槍向我左後方開了一槍，射中後車窗，穿過
      並擊中乙○○之右腳大腿」（警局卷第一六頁背面）；證
      人林漢欽於警詢中陳稱「陳豐華正巧被該名不詳姓名男子
      遇上，便拿出預藏槍枝，陳豐華見狀拔腿就跑，該名男子
      下車欲追殺時，在旁等候的陳清順一行人開車要撞該名男
      子未果，便右轉中清五街三號巷內，該名男子就向我們開
      槍，共開了三槍，不幸一槍打中乙○○內大腿」（警局卷
      第二七頁背面）；據證人陳豐華於警詢中陳稱：「他剛好
      看到市場內有人，他在車內以右手拿槍枝向市場內開槍，
      第一槍沒有發射，第二發他以用手壓板機向市場內開一槍
      ，沒打到人，我因要向前搶槍被他發現，他又向我開一槍
      ，沒有打到我，我就跑到旅社旁巷道躲，……與他們會合
      ，並聽到乙○○腳受傷……」（警局卷第二五頁正面）；
      證人江信翰於警詢中證稱「…看到一輛白色自小客車，隨
      後我聽到三聲槍響，…」（警局卷第三十頁反面）；另證
      人李俊德於警詢中證稱「第一槍是陳豐華要搶他的槍，向
      陳豐華開的，第二、第三次是向我乘坐陳清順的車子開的
      」（警局卷第三五頁）；證人林紀融於警詢時亦指稱「他
      罵三字經後，就開一槍朝向陳豐華，結果沒射到，射到地
      上，我們就開始逃跑，他就下來，又向我們開了一槍，然
      後我們就躲起來，但我有聽到第三槍聲」（警局卷第四０
      頁背面）；證人楊君浩亦於警詢時證稱「歹徒下車向陳豐
      華開第二槍，打到地上，陳清順要救陳豐華，將車開至中
      清五街，歹徒跑到市場旁，朝陳車左後方開第三槍」（警
      局卷第四三頁背面）。依上揭證人於警詢中之陳述，或因
      各該證人當時所處位置之不同，證詞稍有出入，惟綜合分
      析，被告當時係扣板機四次，第一槍向著市埸內的人開一
      槍，惟第一槍沒有發射成功，然後再對著市場內的人開第
      二槍，但沒有射到人，嗣又下車以槍指向陳豐華開一槍，
      沒有射中，證人陳清順見狀，開車要撞被告以防止被告繼
      續開槍，被告閃過後，又拿起槍向陳清順行進之車開一槍
      ，結果射中後車窗，穿過並擊中乙○○之右腳大腿，從而
      被告實際上僅順利發射三槍等情，堪以認定。且其多數動
      作，係先後分次對準不同之人開槍，並非同時、同地、同
      次實施，其行為先後即屬可分，應係為基於概括犯意行為
      ，屬連續犯。
（二）查被告用以逞兇之手槍，係制式手槍，經送鑑定後認係美
      國ＳＭＩＴＨ＆ＷＥＳＳＯＮ廠製口徑九ＭＭ之制式半自
      動手槍（槍號ＴＤＦ八七七九號、槍枝管制編號0000
      000000號、含彈匣一個），機械性能良好，可擊發
      子彈，認具殺傷力，有內政部警政署刑事警察局九十年三
      月十二日刑鑑字第三四一八０號鑑驗通知書一紙在卷（九
      十年度偵字第三０八九號卷第二三頁）可稽，顯與一般由
      玩具手槍改造而成具殺傷力之槍枝有別，應具強大殺傷力
      。而持槍朝人射擊可能造成死亡的結果，又為一般社會通
      念，復為被告所明知，已據其於原審審理時所自承（原審
      卷第五七頁），且被告持槍先後順利射擊三槍（另一槍雖
      扣扳機但未發射）均係對準人發射，已如前述，又其打中
      乙○○內大腿之一槍，其射擊位置，距朝陳清順駕駛行進
      中之自小客車僅三至五公尺乙情，亦被告所自承（詳原審
      卷第十六頁），是其持槍朝有人之市場及在場之陳豐華以
      及近距離行進中有人之自小客車射擊時，雖僅擊中乙○○
      中右大腿造成貫穿之傷害（原審向台南市立醫院函查結果
      ，據院函覆稱該槍傷應無生命危險），然顯明知有致陳豐
      華及在陳清順所駕駛自小客車上乘員以及不知名之市場內
      之人死亡之可能，至為明確。況查依前所述被告一再持槍
      對準人射擊，僅因對方閃避得宜，始未被擊中，或因行進
      中車輛中之被害人之幸運未擊中要害，要難謂該槍傷無生
      命危險，即謂被告無殺人之犯意。
（三）此外被告於與陳清順、陳豐華因超車細故發生衝突後，因
      心有不甘，乃駕車至臺南縣仁德鄉○○○路一八三巷果園
      處，取出藏置之槍彈，隨即返回衝突現場尋釁，且持上開
      具強大殺傷力之制式手槍朝在場之陳豐華以及陳清順所駕
      行進中載有乘客之自小客車連開四槍（其中一槍雖扣扳機
      但未發射），益證被告並非僅出於警告意思而為，應係基
      於殺人犯意而持槍射擊無疑。是被告辯稱：伊無殺人之故
      意云云，顯無足採。
（四）綜上所述，足見被告前揭所辯，顯係事後卸責飾詞，不足
      採信。嗣證人陳清順、陳豐華於原審九十年十月十六日調
      查時，雖翻異前詞，陳清順改稱：當天被告先往旁邊開一
      槍，伊才開車過去，被告開槍的方向沒有人云云；陳豐華
      則改稱：伊只聽到槍聲而已，被告沒有對伊開槍云云（均
      詳原審卷第四七頁、四八頁）。陳豐華於本院前審調查時
      改稱：伊看見一部車子過來，發現情形不對，伊就跑掉，
      其他情形伊就不知道云云（詳本院前審九十一年三月六日
      訊問筆錄）。然查被告業於九十年八月二日與陳清順、陳
      豐華達成和解，有和解書一紙在卷可憑（詳原審卷第三六
      頁），堪認陳清順、陳豐華前揭翻異之詞，應係和解後迴
      護被告之詞，尚不足採。準此本件事證明確，被告犯行堪
      予認定。
三、查被告甲○○當時雖係扣板機四次，第一槍向著市場內的人
    開一槍，惟第一槍沒有發射成功，然後再對著市場內的人開
    第二槍，但沒有射到人，嗣又下車以槍指向陳豐華開一槍，
    沒有射中，證人陳清順見狀，開車要撞被告以防止被告繼續
    開槍，被告閃過後，又拿起槍向陳清順行進之車開一槍，結
    果射中後車窗，穿過並擊中乙○○之右腳大腿，從而被告實
    際上僅順利發射三槍等情，堪以認定。且查其多數動作，係
    先後分次對準不同之人開槍，並非同時、同地、同次實施，
    其行為先後即屬可分，應係基於概括犯意行為，而屬連續犯
    ，自難謂為一犯罪行為接續進行，為實質一罪。故被告基於
    殺人之犯意，持槍射擊，二槍未擊中，其中一槍致乙○○受
    有右大腿遭貫穿等傷害，惟尚未生死亡之結果，核其所為，
    係犯刑法第二百七十一條第二項、第一項連續殺人未遂罪，
    除應依刑法第五十六條加重其刑，並應依刑法第二十六條前
    段規定，按既遂犯之刑度減輕之，又應依先加後減之原則加
    減其刑（惟死刑、無期徒刑部分依刑法第六十五條第一項規
    定不得加重，其餘主刑予以加重），併此敘明。另被告未經
    許可持有上開槍彈部分，業經原審判處罪刑確定，其持有槍
    彈後，嗣因與證人陳清順、陳豐華因超車細故，始另行起意
    殺人，其後為殺人未遂犯行而持有槍彈之行為，係單純持有
    繼續犯之一部分，不容割裂而另論一意圖供犯罪而持有罪，
    其持有手槍與殺人未遂罪，並無牽連關係，應分論併罰（最
    高法院八十一年臺上字第一五０八號、八十八年臺上字第三
    八八三號判決參照），附此敘明。
四、原審以被告前開所為，應祇成立刑法第二百七十七條第一項
    傷害罪，並以告訴人於訴訟繫屬中撤回告訴，而為不受理判
    決之諭知，固非無見。惟查被告前揭所為，應係犯刑法第二
    百七十一條第二項、第一項連續殺人未遂罪，已如前述，原
    審猶為前開認定，即有未洽。檢察官上訴意旨，執以指摘原
    判決不當，為有理由，自應由本院將此部分撤銷改判。爰審
    酌被告僅因超車細故，即萌生殺人動機、持具殺傷力之制式
    手槍連開四槍（其中一槍雖扣扳機但未發射）之犯罪手段，
    嚴重影響社會治安、乙○○所受之傷害程度、業與乙○○等
    達成和解（有和解書一紙附於原審卷第三六頁可參），犯罪
    後坦承部分犯行，及矢口否認有殺人犯意等一切情狀，量處
    有期徒刑七年，以資懲儆。另扣案美國ＳＭＩＴＨ＆ＷＥＳ
    ＳＯＮ廠製口徑九ＭＭ之制式半自動手槍一支（槍號ＴＤＦ
    八七七九號、槍枝管制編號0000000000號、含彈
    匣一個）為違禁物，本應依刑法第三十八條第一項第一款之
    規定沒收，然因被告被訴未經許可持有手槍罪部分，因未據
    上訴而告確定，上開手槍業經原審法院諭知沒收，本院自毋
    庸重複為沒收之諭知。另擊傷被害人乙○○具有殺傷力之子
    彈一顆，既經擊發，已不復存在；扣案子彈二顆，因被告犯
    案後埋於地下受潮，無法擊發，經鑑定已不具殺傷力，有前
    開鑑驗通知書一份在卷可稽，另未據扣案之子彈三顆，已在
    現場擊發，亦不存在，是扣案子彈二顆及未據扣案子彈四顆
    均非違禁物，爰不予宣告沒收，併此敘明。
據上論斷，應依刑事訴訟法第369條第一項前段、第364條、第29
9條第一項前段，刑法第271條第二項、第一項、第56條、第26條
前段，判決如主文。
本案經檢察官羅清溪到庭執行職務。
中　　華　　民　　國　　94　　年　　5 　　月　　24　　日
                  刑事第三庭  審判長法　官  陳義仲
                                    法　官  陳顯榮
                                    法　官  宋明蒼
以上正本證明與原本無異。
如不服本判決，應於收受本判決後十日內向本院提出上訴書狀。
其未敘述上訴理由者並得於提起上訴後十日內向本院補提理由書
狀（均須按他造當事人之人數附繕本）「切勿逕送上級法院」。
  　　　　　　　　　　　　　　　　　書記官  尤乃玉
中　　華　　民　　國　　94　　年　　5 　　月　　25　　日
附錄本案論罪科刑法條全文：
刑法第二百七十一條第一項、第二項：
殺人者，處死刑、無期徒刑或十年以上有期徒刑。
前項之未遂犯罰之。
